【裁判字號】    98,訴,1521
【裁判日期】    990113
【裁判案由】    殺人未遂等
【裁判全文】
臺灣臺北地方法院刑事判決              98年度訴字第1521號
公  訴  人  臺灣臺北地方法院檢察署檢察官
被      告  乙○○
選任辯護人  余俊儒律師
上列被告因殺人未遂等案件，經檢察官提起公訴（98年度偵字第
19250號），本院判決如下：
    主    文
乙○○以加害生命、身體之事，恐嚇他人致生危害於安全，處拘
役伍拾伍日，如易科罰金，以新臺幣壹仟元折算壹日。
乙○○其餘被訴部分公訴不受理。
    犯罪事實
一、乙○○前於址設臺北市中山區○○○路○段16號「皇家廣場
    」理容院任職（下稱皇家廣場），擔任腳底按摩師，而與同
    於該處任職之甲○○等人認識，並於民國98年1月6日凌晨3
    時許，因於該址消費完畢後欲持現金抵用券抵用消費金額，
    而該現金抵用券非其本人名義，經櫃臺人員即皇家廣場員工
    黃玲詢問其所持有之現金抵用券來源為何時，遂與黃玲
    理論，並與皇家廣場員工甲○○交談，然因發生爭執，乙○○遂口出穢言辱罵黃玲及站立於該櫃臺前之甲○○（公然
    侮辱部分均未據告訴），並因乙○○口氣不佳、並有手指櫃
    臺等舉措，並出手勒住丁○○脖子（未成傷），乙○○即與
    丁○○、甲○○、及本於樓下吧台工作，因聽聞吵鬧聲音而
    上至一樓櫃臺查看之員工丙○○，於櫃臺附近沙發處發生扭
    打拉扯，詎乙○○心生不滿，竟基於恐嚇之犯意，對在場之
    皇家廣場員工甲○○、丁○○、丙○○、黃玲、蘇雅雯恫
    嚇稱，「絕對不會放過你們」、「要給你們死」等加害生命
    、身體之事，恐嚇在場之皇家廣場員工甲○○、丁○○、丙○○、黃玲、蘇雅雯，致甲○○、丁○○、丙○○、黃
    玲、蘇雅雯心生畏懼，致生危害於安全，乙○○隨即離開上
    址，丙○○則回至樓下吧台繼續工作。詎乙○○離開上址後
    ，心有不甘，遂搭乘電梯至其位於同址13樓住處，取出其所
    有之水果刀2把，折返下樓並持刀進入皇家廣場攻擊甲○○
    ，甲○○見狀遂以手抵擋，並取出置放於辦公室內之木製球
    棒予以反擊，進而發生互毆，並將乙○○所持其中1把水果
    刀擊落彎曲變形，嗣因黃玲大聲呼喊，遭丁○○與丙○○
    聯手制服而取下另把水果刀，致使甲○○受有臉部裂傷（分
    別為70.50.5公分、510.2公分）、左上肢裂傷（分
    別為621公分、20.50.3公分、3.510.5公分、3
    .511公分）、擦傷（0.30.3公分）、右上肢裂傷（0.
    70.20.2公分）、右上胸部裂傷（1.50.50.8公分）
    等傷害（傷害部分業據甲○○撤回告訴，公訴意旨認乙○○
    對甲○○所為涉及殺人未遂罪嫌，詳後述公訴不受理部分）
    ，乙○○亦受有多處傷害（丁○○、甲○○、丙○○傷害部
    分業經乙○○於偵查中撤回告訴），並由蘇雅雯陪同甲○○
    就醫而離開上址；乙○○復承前恐嚇之接續犯意，於離開上
    址之前，對在場之皇家廣場員工丙○○、丁○○及黃玲恫
    嚇稱，「要放火燒房子了，快叫客人走」等加害生命、身體
    之事，恐嚇丙○○、丁○○及黃玲，致丙○○、丁○○及
    黃玲心生畏懼，致生危害於安全。
二、案經甲○○訴請臺灣臺北地方法院檢察署檢察官偵查起訴。
    理  由
壹、證據能力部分：
一、按被告以外之人於檢察事務官、司法警察官或司法警察調查
    中所為之陳述，與審判中不符時，其先前之陳述具有較可信
    之特別情況，且為證明犯罪事實存否所必要者，得為證據，
    刑事訴訟法第159條之2定有明文。本件被告以外之人甲○○
    、丙○○、丁○○、蘇雅雯及黃玲於警詢時所為陳述（見
    他字卷第17至53頁），其中證人甲○○、丙○○、丁○○、
    黃玲固經檢察官或被告、辯護人傳喚到庭具結證述，然證
    人甲○○、丙○○、丁○○、黃玲於本院審理時分別證稱
    ，「證人甲○○答：...只有我在櫃臺旁邊的辦公室，其他
    的幹部聽到聲音才進來，只有黃玲看到」、「（問：...
    為何你在警察局筆錄的時候，你會說被告在辦公室內有揚言
    要給他死？）證人丁○○答：...但是我沒有跟警察說是在
    辦公室裡面」、「證人丙○○答：在辦公室裡面的時候，我
    聽到他罵三字經而已」、「證人丙○○答：...一開始的時
    候，因為消費券的問題我沒有在場，我在吧台，吧台是在地
    下室一樓，...」、「證人黃玲答：...辦公室裡面講的話
    ，我聽的不是很清楚」、「證人黃玲答：我今日所述比較
    正確」等語（見本院卷第68頁背面、第76頁背面、第78頁、
    第82頁），然參以上開證人警詢筆錄，其中關於案發過程之
    陳述，前後內容記載用語均完全一致（見他字卷第17至53頁
    ），僅陳述主體更迭，顯與一般證人因所在位置、記憶能力
    等不同因素，而會有不同證述內容有違，是參諸證人甲○○
    、丙○○、丁○○、黃玲於本院審理時之證述內容，揆諸
    前揭法條規定，因認證人甲○○、丙○○、丁○○、蘇雅雯
    及黃玲於警詢時之證述，未具有較可信之特別情狀，且與
    審判中陳述不符，雖檢察官、被告、辯護人於審判程序同意
    作為證據使用，然依上開警詢筆錄作成時所示，應認為無證
    據能力。
二、被告以外之人於審判外之言詞或書面陳述，除法律有規定者
    外，不得作為證據，刑事訴訟法第159條第1項固有明文；惟
    被告以外之人於審判外之陳述，雖不符同法第159條之1至之
    4規定，而經當事人於審判程序同意作為證據，法院審酌該
    言詞陳述或書面陳述作成時之情況，認為適當者，亦得為證
    據。又當事人、代理人或辯護人於法院調查證據時，知有第
    159條第1項不得為證據之情形，而未於言詞辯論終結前聲明
    異議者，視為有前項之同意，同法第159條之5亦定有明文。
    本件被告、辯護人於本院審判程序中對於本案相關證人甲○○、丙○○、丁○○、蘇雅雯、黃玲於偵查中證述及本院
    下列所引用卷內之文書證據及物證之證據能力，均表示沒有
    爭執，且迄於言詞辯論終結前亦未聲明異議。本院審酌本案
    證人於偵查時之陳述作成時之情況，並審酌前揭文書證據及
    物證並非公務員違背法定程序所取得，核無違法取證或其他
    瑕疵，認為以之作為證據為適當，前述證人於偵查中之證述
    及下列文書及物證，應均認有證據能力。
貳、有罪部分：
一、上揭犯罪事實，業據被告乙○○於本院審理時坦承在卷（見
    本院卷第94頁背面），核與證人甲○○、丙○○、丁○○、
    蘇雅雯、黃玲所證述之情節大致相符（見他字卷第91至98
    頁、本院卷第67至82頁），並有馬偕紀念醫院（台北院區）
    甲種診斷證明書2紙、照片10張、贓證物品清單、馬偕紀念
    醫院98年10月12日馬院醫急字第0980004391號函及所附甲○○病歷影本、98年11月2日馬院醫急字第0980004859號函及
    所附乙○○病歷影本、現場監視錄影光碟勘驗筆錄等件可稽
    （見他字卷第6至9頁、第61頁、第100頁、見本院卷第30至
    39頁、第42至53頁、第95至97頁），堪信被告之任意性自白
    與事實相符，足採為本案證據。是本件事證已明確，被告之
    上揭犯行堪以認定，應予依法論科。
二、按刑法上所謂恐嚇，祇須行為人以足以使人心生畏怖之情事
    告知他人即為已足，其通知危害之方法並無限制，凡一切以
    直接之言語、舉動，或其他足使被害人理解其意義之方法或
    暗示其如不從將加危害，而使被害人心生畏怖者，均應包括
    在內。而該言語或舉動是否足以使他人生畏怖心，應依社會
    一般觀念衡量之，如行為人之言語、舉動，依社會一般觀念
    ，均認係惡害之通知，而足以使人生畏怖心時，即可認屬恐
    嚇（最高法院22年度上字第1310號判例、73年度臺上字第19
    33號判決、84年度臺上字第813號判決參照）。是核被告所
    為，係犯刑法第305條之恐嚇罪。被告於同一地點、密接時
    間內對丙○○、丁○○及黃玲為上揭恐嚇言詞，係單一恐
    嚇犯意下之接續行為，僅論以一罪。被告以一恐嚇犯行，致
    令告訴人甲○○、被害人丙○○、丁○○、蘇雅雯、黃玲
    均心生畏懼，為一行為犯數罪名之想像競合犯，應依刑法第
    55條前段規定，從一重處斷。至公訴意旨雖認被告曾於現金
    抵用券使用爭執時點，曾出言恫稱「要放火將店燒掉等語」
    ，然查，證人丙○○、黃玲均證稱，被告係於甲○○離開
    就醫後始為該部份言詞，核與證人丁○○所證述，「（問：
    他除了說要給你們死外，還有無講其他的話？）他說等下要
    給你們死，是用台語講，沒有講其他的，他講完就走了。」
    等語相符（見本院卷第77頁背面、第80頁、第74頁），故此
    部分難認被告確於抵用券使用爭執時曾為該言詞，應認此部
    分屬犯罪嫌疑不足，然因檢察官認有一罪關係，故不另為無
    罪之諭知，附此敘明。爰審酌被告僅因現金抵用券使用過程
    發生爭議，而與皇家廣場員工甲○○、丙○○、丁○○互相
    扭打後，竟於公眾場所，以加害在場之皇家廣場員工甲○○
    、丙○○、丁○○、蘇雅雯、黃玲生命、身體之事施以恐
    嚇，其行為危害他人安全，對社會風氣產生不良影響，其與
    告訴人及被害人等本為同事關係、智識程度為國中畢業、犯
    罪動機係認遭毆打後一時氣憤所為，及其於本院審理時終能
    坦承犯行，與告訴人甲○○以新臺幣（下同）40萬元達成和
    解，並當庭給付現金10萬元，告訴人已撤回告訴等一切情狀
    ，量處如主文所示之刑，並諭知易科罰金之折算標準。至扣
    案之水果刀2把，雖屬被告所有，然非持以恐嚇告訴人及被
    害人所用之物，爰不為沒收之諭知，附此敘明。
、公訴不受理部分：
一、公訴意旨略以：被告於98年1月6日3時許，基於殺人之故意
    ，持水果刀2把折返皇家廣場砍殺告訴人甲○○，幸因黃
    玲呼喊，丁○○及丙○○聽聞後前來制止乙○○，並由蘇雅
    雯先行將甲○○送醫而不遂，因認被告涉有刑法第271條第2
    項、第1項之殺人未遂罪嫌云云。
二、按告訴乃論之罪，告訴人於第一審辯論終結前，得撤回其告
    訴；又告訴或請求乃論之罪，未經告訴、請求或其告訴、請
    求經撤回或已逾告訴期間者，應諭知不受理之判決，刑事訴
    訟法第238條第1項、第303條第3款分別定有明文。次按犯罪
    事實應依證據認定之，無證據不得認定犯罪事實，刑事訴訟
    法第154條第2項定有明文。又按刑事判決得就起訴之犯罪事
    實變更檢察官起訴所引應適用之法條者，以科刑或免刑判決
    為限，檢察官以殺人未遂起訴，經原審審理結果，認為被告
    所犯實為傷害罪，未經合法告訴，則於判決理由欄敘明其理
    由逕依刑事訴訟法第303條第3款諭知不受理判決即可，尚無
    適用同法第300條之餘地（最高法院71年度臺上字第6600號
    判決意旨參照）。又按告訴人之告訴，係以使被告受刑事訴
    追為目的，難免故予誇大，是其指訴是否與事實相符，仍應
    調查其他證據以資審認（最高法院52年臺上字第1300號判例
    、93年度臺上字第6077號判決意旨參照）。末按，殺人未遂
    罪之成立，以有戕害他人生命之故意，著手於刺殺之實行而
    未發生死亡之結果為要件（最高法院47年臺上字第1364號判
    例可資參照）；而刑法第271條第2項、第1項之「殺人未遂
    」罪與刑法第277條第1項之「傷害」罪之區別，本視加害人
    有無殺人犯意為斷，至於被害人受傷之多寡，及是否為致命
    部位，有時雖可藉為認定加害人有無殺意之心證，然究不能
    據為絕對標準（最高法院18年上字第1309號及19年上字第71
    8號分別著有判例可資參照）。申言之，加害人之行為，究
    屬基於殺人之犯意抑或僅係傷害之故意，應深入觀察加害人
    與被害人之關係、衝突之起因、行為當時所受刺激、加害人
    下手之輕重、被害人受傷情形及加害人於犯行後之態度、舉
    措等各項因素，綜合予以評析。
三、訊據被告固不否認有傷害告訴人甲○○之犯行，惟堅決否認
    有何殺人未遂犯行，辯稱：伊在皇家廣場任職很久，他們兩
    、三個打伊，伊回去樓上，想到外套裡面有薪水沒有拿回來
    ，伊認為以後不要再來這間店，要回去拿東西，為預防被打
    所以拿2支水果刀下去，是甲○○又拿球棒打伊的臉，因為
    伊看不到東西，所以就拿2支水果刀亂劃，如果伊有殺人意
    願，公司有西瓜刀、切生魚片的刀，如果要殺人，直接拿這
    些就可以了，伊沒有要致甲○○於死的意思等語。而公訴意
    旨認為被告涉有殺害甲○○未遂之犯嫌，無非以：被告之部
    分供述、證人甲○○、丙○○、丁○○、蘇雅雯、黃玲之
    證述、馬偕紀念醫院（台北院區）甲種診斷證明書、照片10
    張、扣案水果刀2把，為其論據。經查：
    (一)被告於前揭時、地持扣案水果刀2把攻擊告訴人之行為，
      為被告所是認，亦據告訴人證述明確（見本院卷第67至73
      頁），告訴人遭傷害後，旋即前往馬偕紀念醫院（台北院
      區）急診，經醫師診斷其受有受有臉部裂傷（分別為70
      .50.5公分、510.2公分）、左上肢裂傷（分別為6
      21公分、20.50.3公分、3.510.5公分、3.5
      11公分）、擦傷（0.30.3公分）、右上肢裂傷（0.
      70.20.2公分）、右上胸部裂傷（1.50.50.8公分
      ）等傷害，有該院診斷證明書1份、馬偕紀念醫院98年10
      月12日馬院醫急字第0980004391號函及所附甲○○病歷影
      本附卷可考（見他字卷第6頁、本院卷第30至39頁）；且
      告訴人於受傷後接受手術縫合之情形，亦有照片10張在卷
      足憑（見他字卷第7至9頁），均可認定。
    (二)又告訴人係於98年1月6日5時59分至馬偕紀念醫院急診，
      當時意識清醒，傷口經處理併縫合治療，於同日9時30分
      離開急診並後續於整形外科追蹤等情，亦有上開馬偕紀念
      醫院98年10月12日馬院醫急字第0980004391號函覆內容在
      卷可按，而細觀上開告訴人所受傷勢，均為裂傷，傷口最
      深深度為1公分，另告訴人所受臉部傷勢係接近右側臉部
      臉頰部位，而胸部傷勢則係位處右側肩胛骨下方、右側胸
      部上方接近手臂處，左上肢多處受傷處均接近手肘部位等
      情，均有上開函附之急診病歷影本可按（見本院卷第32頁
      ），是以該傷勢分布情形以觀，果若被告確有如告訴人所
      述，係以持刀反手刺向臉部舉措，何以於告訴人臉部、胸
      部均未見有穿刺之對應傷口，而為細長狀之刀傷，參以告
      訴人所受傷勢分布部位，非屬遭人以利器穿刺重要器官部
      分或該部位附近，應認上開裂傷係屬持刀揮動所致傷勢，
      顯見被告持水果刀攻擊之力道、加害之部位應未達致告訴
      人於死之程度，其所為應屬洩憤、教訓之意較多，尚難據
      此傷勢分布狀況，認定被告確有殺人之犯意。
    (三)再者，被告於98年1月6日7時9分亦前往馬偕紀念醫院急診
      ，經診斷受有臉挫傷瘀青、背挫傷瘀青、臀部挫傷瘀青、
      胸壁挫傷、右前臂撕裂傷口（410.3公分）、右上臂
      挫傷瘀青等傷勢，亦有診斷證明書1份、馬偕紀念醫院98
      年11月2日馬院醫急字第0980004859號函及所附乙○○病
      歷影本附卷可按（見他字卷第61頁、本院卷第42至53頁）
      ，參以證人丁○○所證述，「（問：他勒住你的脖子之後
      ，你如何反應？）我就把他的手拉開，甲○○、丙○○看
      到後，就過來把被告拉開，有發生爭執。」、「（問：爭
      執的過程中，乙○○是否有受傷？）沒有，沒有受傷。」
      、「（問：甲○○那時有無抵抗？）有，他有拿棒球棒在
      抵抗。」、「第一支刀是被甲○○用球棒打掉，另外一支
      刀是我們把他搶下來。」、「因為我站的地方可以看到辦
      公室的狀況，我看到被告手拿兩支刀要往下揮的時候，甲○○就拿球棒往他的刀掃過去，我進去辦公室的時候，就
      只看到被告手上剩下一支刀。」等語明確（見本院卷第74
      至77頁），及本件扣案水果刀2把，把手為黑色塑膠柄，
      刀刃部分，其中1支為18公分，連同刀柄部分長度約為34.
      2公分，刀刃部分略有彎曲情形；另支刀刃部分約為15公
      分，連同刀柄部分長度約為28.5公分，該支刀刃已呈現明
      顯彎曲變形狀態；扣案之球棒1支，為木製棒球球棒，球
      棒長度約為80公分，而被告前開所受傷勢確有接近右眼角
      下方之臉挫傷瘀青等情以觀（見本院卷第28頁、第50頁）
      ，是被告辯稱係因臉部遭球棒毆擊，而有持刀亂劃一情，
      亦非無據，自難認定此部分係針對特定部位攻擊，而涉有
      殺人故意。
    (四)此外，衡諸被告與告訴人素無重大嫌隙，同於皇家廣場任
      職而認識，於本次現金抵用券糾紛發生之際，被告與告訴
      人尚於櫃臺前交談，亦有上開現場監視錄影光碟勘驗筆錄
      可按，又被告雖有為「絕對不會放過你們」、「要給你們
      死」等恫嚇言語，然其所恫嚇對象非僅告訴人1人，是其
      果有殺人故意，理應於持刀進入皇家廣場之際，就所遇見
      之皇家廣場員工均加以砍殺，是該部分言詞實具有放話意
      味，此部分亦可由被告後續之恐嚇言詞，尚有對前開皇家
      廣場員工恫以「要放火燒房子了，快叫客人走」等情，可
      知悉被告所為前後舉措目的均屬恫嚇用語，而非實際上有
      何致人於死之意念，至告訴人雖陳稱，「被告還是說要拿
      汽油燒店，後來我的同事丙○○、丁○○有進來，被告還
      是拿著刀對著我，丁○○、丙○○就抓住他。」、「（問
      ：他對你說了幾次要給你死？）他就一邊殺，一邊說三字
      經，說給你死，大約說了是四、五次。」等語，然告訴人
      之指述係以使被告受刑事訴追為目的，難免故予誇大，此
      部分參以證人丁○○、丙○○均證稱：「（問：被告在砍
      殺的過程中，有無說什麼話？）證人丁○○答：我進去的
      時候，沒有講什麼話，因為我進去的時候在搶被告的刀，
      情況混亂，因為甲○○已經被殺好幾刀了。」、「（問：
      你有無聽到被告在砍殺的時候有說要給你死這樣的話嗎？
      ）證人丁○○答：當時是沒有。」、「證人丙○○答：我
      到的時候，丁○○已經在辦公室，甲○○、丁○○在搶刀
      子，把他壓在沙發上。」、「（問：你有無聽到他說什麼
      話嗎？）在辦公室裡面的時候，我聽到他罵三字經而已。
      」等語，另證人黃玲證稱：「（問：你有無聽到被告跟
      告訴人在辦公室裡面的聲音？）有聲音，但是聽不到內容
      。」、「（問：你有無聽到被告講給你死？）我真的沒有
      聽到他們講什麼。」等語明確，是被告於傷害告訴人之際
      ，究有無口出「給你死」等言語，自屬有疑；參以告訴人
      所提出之現場監視錄影光碟，雖屬同一攝影設備，然提出
      之當日攝得光碟內容已區○○○段，且未攝得被告持刀進
      入皇家廣場當時狀況之影像（此部分僅有被告進入後呈現
      其模糊人影衣角情形），已非連續呈現之影像，而無從佐
      證告訴人所述被告持刀情狀，自難僅以告訴人之單一指述
      ，而認被告主觀上已有殺人故意，此部分公訴意旨容有誤
      會。
四、綜上，是本院綜合上述被告攻擊告訴人之動機、兇器種類、
    行兇之具體攻擊過程、傷痕之多寡輕重、傷勢程度、案發當
    時之情境及事後態度後，堪信被告雖明知其持刀攻擊告訴人
    之行為，將導致告訴人受傷，惟其主觀上應僅具有傷害之意
    思，而不具有殺人之故意，自難逕以殺人未遂罪相繩。公訴
    人認被告係涉犯刑法第271條第2項、第1項之殺人未遂罪嫌
    ，容有誤會。又本院認為被告前揭行為既係基於傷害之故意
    而為，所犯應為刑法第277條第1項之普通傷害罪，而刑法第
    277條第1項之普通傷害罪，依同法第287條前段之規定，須
    告訴乃論。茲告訴人已於98年12月16日當庭與被告和解，且
    於99年1月12日具狀撤回其對於被告之告訴，揆諸前揭法條
    規定及說明，就被告傷害甲○○部分，自應諭知不受理之判
    決。
據上論斷，應依刑事訴訟法第299條第1項前段、第303條第3款，
刑法第305條、第55條前段、第41條第1項前段，刑法施行法第1
條之1，判決如主文。
本案經檢察官劉文婷到庭執行職務。
中    華    民    國    99    年    1     月    13    日
                  刑事第十庭  審判長法  官  蔡坤湖
                                    法  官  謝昀璉
                                    法  官  呂煜仁
上正本證明與原本無異。
如不服本判決應於收受送達後10日內向本院提出上訴書狀，並應
敘述具體理由；其未敘述上訴理由者，應於上訴期間屆滿後20日
內向本院補提理由書（均須按他造當事人之人數附繕本）「切勿
逕送上級法院」。告訴人或被害人如對於本判決不服者，應具備
理由請求檢察官上訴，其上訴期間之計算係以檢察官收受判決正
本之日期為準。
                                    書記官  曹尚卿
中    華    民    國    99    年    1     月    13    日
附錄本案論罪科刑法條全文：
中華民國刑法第305條
以加害生命、身體、自由、名譽、財產之事，恐嚇他人致生危害
於安全者，處2 年以下有期徒刑、拘役或3 百元以下罰金。

司法院資訊處製作；財團法人民間司法改革基金會備份。
